【裁判字號】    98,訴,1852
【裁判日期】    990112
【裁判案由】    拆屋還地等
【裁判全文】
臺灣板橋地方法院民事判決              98年度訴字第1852號
原      告  丙○○
訴訟代理人  黃銀河律師
複 代 理人  丁○○
被      告  戊○○
            甲○○
            乙○○
上列當事人間請求拆屋還地等事件，本院於民國98年12月29日言
詞辯論終結，判決如下：
    主      文
被告戊○○應將坐落臺北縣中和市○○段第五○三號地號土地上
如附圖編號Ａ所示、面積肆拾點柒柒平方公尺之地上物拆除，
並將上開土地返還予原告。
被告戊○○應給付原告新臺幣伍萬參仟壹佰柒拾參元，及自民國
九十八年九月三日起至清償日止，按年息百分之五計算之利息。
被告乙○○應自坐落臺北縣中和市○○段第五○三號地號土地上
如附圖編號Ａ所示、面積肆拾點柒柒平方公尺之地上物遷出。
原告其餘之訴駁回。
訴訟費用由被告戊○○負擔百分之四十五，餘由原告負擔。
本判決第一項於原告以新臺幣參佰伍拾萬元供擔保後，得假執行
；但被告戊○○如以新臺幣參佰捌拾萬元為原告預供擔保，得免
為假執行。
本判決第二項原告得假執行；但被告戊○○如以新臺幣伍萬參仟
壹佰柒拾參元為原告供擔保後，得免為假執行。
原告其餘假執行之聲請駁回。
    事實及理由
一、程序方面：本件被告甲○○，未於最後言詞辯論期日到場，
    核無民事訴訟法第386 條各款所列情形，爰依原告之聲請，
    由其一造辯論而為判決。
二、原告主張：原告所有坐落臺北縣中和市○○段第503 地號土
    地（下稱系爭土地），遭被告戊○○、甲○○分別無權占有
    系爭土地如附圖編號A 、B 所示，面積各為43.77 平方公尺
    、52.25 平方公尺，並於其上建有鐵皮屋之違章建築（於附
    圖編號A 上之鐵皮屋，下稱系爭A 房屋；於附圖編號B 上之
    鐵皮屋，下稱系爭B 房屋），且被告戊○○將系爭A 房屋出
    租予被告乙○○。爰依民法第767 條規定，請求被告戊○○
    將系爭A 房屋拆除、被告甲○○將系爭B 房屋拆除、被告乙○○自系爭A 房屋遷出，將系爭土地返還原告。又被告戊○○所有系爭A 房屋、被告甲○○所有系爭B 房屋既無法律上
    權源，占有如附圖編號A 、B 所示系爭土地，自受有相當於
    租金之不當得利，致原告受有損害，爰依民法第179 條規定
    ，請求被告戊○○、甲○○給付原告相當於租金之不當得利
    。被告戊○○、甲○○占用系爭土地之面積各為43.77 平方
    公尺、52.25 平方公尺，系爭土地96年度申報地價為每平方
    公尺新臺幣（下同）11,920元，依土地法第97條第1 項、第
    105 條規定，以系爭土地申報地價總額年息10% 為計算基準
    ，則被告戊○○自民國94年5 月起至98年4 月，止計4 年期
    間，應給付原告相當於租金之不當得利金額208,695 元（計
    算式：11920 ×43.77 ×10% ×4=208695，元以下四捨五入
    ）；被告甲○○自87年占用至今，原告以5 年計，則被告甲○○應給付原告相當於租金之不當得利金額311,410 元（計
    算式：11920 ×52.25 ×10% ×5=31 1410 ）等語。聲明請
    求：(1)被告戊○○應將系爭土地上如附圖所示A 部分之系爭
    A 房屋拆除，將上開土地返還予原告。(2)被告甲○○應將系
    爭土地上如附圖所示B 部分之系爭B 房屋拆除，將上開土地
    返還予原告。(3)被告乙○○應自系爭A 房屋遷出。(4)被告戊○○應給付原告208,695 元，及自起訴狀繕本送達翌日起至
    清償日止，按年息5%計算之利息。(5)被告甲○○應給付原告
    311,410 元，及自起訴狀繕本送達翌日起至清償日止，按年
    息5%計算之利息。(6)第1 項、第2 項、第5 項聲明，願供擔
    保請准宣告假執行。
三、被告方面：
  (一)被告戊○○則以：伊係向訴外人購買系爭A 房屋，買受至今
    不到5 年，而出賣人在該處已經居住40幾年，購買當時出賣
    人表示系爭土地為水利用地。伊願意從系爭土地上遷移，惟
    希望原告能給予補償等語。答辯聲明：駁回原告之訴及假執
    行之聲請；如受不利判決，願供擔保請准宣告免為假執行。
  (二)被告乙○○則以：伊係向被告戊○○承租系爭A 房屋作工作
    場所，實際上並未居住於其中，倘被告戊○○必須拆屋還地
    ，伊願配合搬遷等語。答辯聲明：駁回原告之訴及假執行之
    聲請；如受不利判決，願供擔保請准宣告免為假執行。
  (三)被告甲○○雖未於最後言詞辯論期日到場，惟據其以前到場
    陳述略以：系爭B 房屋係訴外人焦庭芳向他人所購買，並非
    伊所有，而焦庭芳於何時購買、何時興建，伊均不知，因焦
    庭芳至大陸居住，長期不在臺灣，囑託伊幫忙看顧房子，伊
    非承租人，亦未將該屋出租他人，且伊已至大陸地區工作，
    並未居住該屋，伊女兒洪淑華見該屋無人居住，逕將系爭B
    屋出租他人自行收取租金等語。並為答辯聲明：駁回原告之
    訴。
四、原告於96年11月5 日取得系爭土地全部所有權，為系爭土地
    所有權人。被告戊○○於94年4 月4 日向他人購得之系爭A
    房屋（未經保存登記屋鐵皮屋）未經原告之同意，占有如附
    圖A 所示、面積43.77 平方公尺之系爭土地，並將系爭A 房
    屋出租予被告乙○○；另系爭B 房屋（未辦理保存登記鐵皮
    屋）亦未經原告之同意，占有系爭土地上如附圖B 所示、面
    積52 .25平方公尺等事實，為兩造所不爭執，並有原告所提
    土地登記謄本1 件（見本院97年度訴字第2372號卷第76頁）
    、被告戊○○所提不動產買賣契約書影本1 件，並經本院97
    年度訴字第2372號事件（下稱前案卷）至現場勘驗，囑託臺
    北縣中和地政事務所測量人員施測確認屬實，製有勘驗筆錄
    （見前案卷第53至55頁）及臺北縣中和地政事務所土地複丈
    成果圖各1 件（見前案卷第59、60頁）在卷可稽，堪信為真
    正。
五、按所有人對於無權占有或侵奪其所有物者，得請求返還之；
    對於妨害其所有權者，得請求除去之，民法第767 條前段、
    中段分別定有明文。次按，房屋之拆除為一種事實上之處分
    ，未經辦理所有權第一次登記之不動產，法律上雖未能取得
    所有權，但仍取得事實上之處分權，受讓人自有拆除之權能
    （最高法院91年度台上字第583 號、92年度台上字第1604號
    判決意旨參照）。本件原告主張被告戊○○之系爭A 房屋及
    該屋承租人乙○○均無權占有如附圖A 所示、面積43.77 平
    方公尺系爭土地之情，既為被告戊○○、乙○○所不爭執，
    則原告基於民法第767 條規定，請求被告戊○○應將系爭土
    地上如附圖A 所示、面積43.77 平方公尺之系爭A 房屋拆除
    ，將該土地返還原告，暨被告乙○○應自占用系爭土地上如
    附圖A 所示、面積43.77 平方公尺之系爭A 房屋遷出，均為
    有據，應予准許。
六、至於原告主張系爭土地上之系爭B 房屋係被告甲○○所有，
    請求被告甲○○拆除系爭B 房屋，返還該部分系爭土地乙節
    。查房屋之拆除為一種事實上之處分，需具有處分權之人始
    得為之，已如前述，被告甲○○對系爭土地為原告所有之事
    實雖不爭執，惟否認其對於系爭B 房屋具有事實上之處分權
    ，辯以：系爭B 房屋乃訴外人焦庭芳所有，伊僅係受託斷斷
    續續居住於該屋以幫忙看顧房子，嗣伊已至大陸居住工作，
    而未占有使用該屋等語（見本院卷第43頁正、反面之98年11
    月24日言詞辯論筆錄）。按當事人主張有利於己之事實者，
    就其事實有舉證之責任，民事訴訟法第277 條前段定有明文
    ，原告主張系爭B 房屋為被告甲○○所有，請求被告甲○○
    拆除系爭B 房屋返還系爭土地，然被告甲○○既否認其對於
    系爭B 房屋有事實上之處分權，原告復未能舉證被告甲○○
    為系爭B 房屋有事實上之處分權，則原告對於被告甲○○該
    部分之請求，即非有據。
七、次按無法律上之原因而受利益，致他人受損害者，應返還其
    利益，民法第179 條定有明文。又無權占有他人土地，可能
    獲得相當於租金之利益為社會通常之觀念，最高法院61年台
    上字第1695號判例可資參照。本件被告戊○○之系爭A 房屋
    無權占用原告系爭土地如附圖所示之A 部分，揆諸上開說明
    ，應認獲有相當於租金之利益，致原告受有損害，是原告依
    不當得利法律關係，請求被告戊○○給付自原告96年11月8
    日取得系爭土地全部所有權之日即96年11月8 日起，至拆除
    系爭A 房屋返還無權占有之如附圖A 所示系爭土地之日止，
    按月給付相當於租金之不當得利，為有理由。至於原告請求
    被告戊○○給付自被告戊○○取得系爭A 房屋所有權之翌月
    即94年5 月起至96年11月7 日（原告取得系爭土地全部所有
    權日之前一日）止相當於租金之不當得利部分，因該段期間
    原告並未取得系爭土地全部所有權，是其上開期間之請求，
    並非有據。
八、又城市地方房屋之租金，以不超過土地及其建築物申報總價
    年息10% 為限，土地法第97條第1 項定有明文。所謂土地及
    建築物之總價額，依土地法施行法第25條規定，土地價額依
    法定地價；建築物價額則依該管市縣地政機關估定之價額而
    言。而依土地法第148 條規定，土地所有權人依土地法所申
    報之地價為法定地價。則土地法第97條第1 項所謂土地申報
    價額即指該土地之申報地價而言。本院審酌系爭土地96年1
    月1 日迄今之申報地價為每平方公尺11,920元（見前案卷第
    64 、65 頁臺北縣中和地政事務所函文檢送之系爭土地歷年
    申報地價），遭被告戊○○占用之面積為43.77 平方公尺，
    是系爭土地96至98年度之每年申報地價總價均為521,738 元
    （計算式：11920 ×43.77 ＝521738）。原告之系爭土地位
    於中和市○○路161 巷內，外接板南路、中正路，鄰近中和
    交流道，交通尚稱便利，而系爭土地附近為住宅區等情況，
    業據本院97年度訴字第2372號事件到場勘驗屬實，製有勘驗
    筆錄可稽（見前案卷第53至55頁），復有原告陳報之現場照
    片可佐（見本院卷第45至47頁），故本院認應以系爭土地申
    報總價年息6%計算為允適，亦即，原告得請求被告戊○○自
    96年11月8 日起至本件起訴前一日即98年7 月23止計1 年8
    個月又15天期間之相當於租金之不當得利金額應為53,173元
    【計算式：521738×6%×（1 ＋255/365 ）＝53173 ，元以
    下四捨五入】，逾此範圍之請求，非有理由。至於原告請求
    被告甲○○給付相當於不當得利部分，原告雖主張被告甲○○自87年間即占有系爭B 房屋而占有系爭土地，然為被告甲○○否認，辯以：伊僅係受訴外人焦庭芳之託而幫忙看顧該
    屋等語，依民法第942 條：「受僱人、學徒或基於其他類似
    之關係，受他人之指示，而對於物有管領之力者，僅該他人
    為占有人。」規定，被告告甲○○僅為占有輔助人而已，並
    非占有人，被告甲○○既非占有系爭土地之人，則原告對被
    告甲○○請求相當於租金之不當得利，即非正當。
九、綜上所述，原告基於物上請求權及不當得利法律關係，請求
    ：(1)被告戊○○應將坐落系爭土地上如附圖A 所示、面積43
    .77 平方公尺之地上物拆除，將上開土地返還原告；及(2)被
    告戊○○應給付原告53,173元及自起訴狀繕本送達翌日即98
    年9 月3 日起至清償日止，按年息5%計算之法定遲延利息，
    暨(3)被告乙○○應自坐落系爭土地上如附圖A 所示、面積43
    .77 平方公尺之地上物遷出部分，為有理由，應予准許，逾
    此範圍之請求，即非正當，應予駁回。
十、原告陳明願供擔保，聲請宣告假執行，經核就其勝訴部分並
    無不合，爰酌定相當之擔保金額予以准許；本判決第二項所
    命被告給付之金額未逾50萬元，依民事訴訟法第389 條第1
    項第5 款規定，應依職權宣告假執行。被告陳明願供擔保請
    准宣告免為假執行，就原告勝訴部分，核無不合，爰酌定相
    當擔保金額宣告之。就原告敗訴部分，其假執行之聲請，失
    所依據，併駁回之。
十一、因本案事證已臻明確，兩造其餘主張、陳述、攻擊防禦方
      法及所提之證據，經本院審酌後認於本判決結果不生影響
      ，爰不一一論述，附此敘明。
十二、結論：原告之訴一部為有理由，一部為無理由，依民事訴
      訟法第385 條第1 項前段、第79條、第389 條、第390 條
      第2項 、第392 條，判決如主文。
中    華    民    國    99    年     1    月    12    日
                  民事第一庭  法    官  陳翠琪
以上正本係照原本作成
如對本判決上訴，須於判決送達後20日內向本院提出上訴狀
中    華    民    國    99    年     1    月    13    日
                              書 記 官  簡曉君

司法院資訊處製作；財團法人民間司法改革基金會備份。
